【裁判字號】    96,易,4021
【裁判日期】    970409
【裁判案由】    詐欺
【裁判全文】
臺灣高雄地方法院刑事判決              96年度易字第4021號
公  訴  人  臺灣高雄地方法院檢察署檢察官
被      告  乙○○
上列被告因詐欺案件，經檢察官提起公訴（96年度偵字第24567號）
，本院判決如下：
    主  文
乙○○無罪。
    理  由
一、本判決所引用據以認定被告乙○○犯罪事實存否之各項證據
    ，均於審理程序中詢問當事人並使其就證據能力之有無表示
    意見，均明示同意有證據能力。嗣本院於審判期日，復依各
    該證據不同之性質，以提示或告以要旨等法定調查方法逐一
    調查，並使當事人表示意見，本院亦查無法定證據取得禁止
    或證據使用禁止之情形，故認所引用各項證據資料，均具證
    據之適格，合先敘明。
二、公訴意旨略以：被告雖明知國內社會上此落彼起，層出不窮
    之詐騙集團或不法份子為掩飾渠等不法行徑，避免執法人員
    之追究及處罰，經常利用他人之銀行帳戶，以掩人耳目並增
    加警方查緝犯罪之難度，因此在客觀可以預見一般取得他人
    銀行帳戶使用之行徑，常與財產犯罪所需有密切關連，竟基
    於幫助詐欺之犯意，於民國95年10月13日21時30分許，至高
    雄縣岡山交流道下的空軍一號巴士站，以委託空軍一號岡山
    站代為寄送到臺中朝馬中原站之方式，將其所有華南商業銀
    行岡山分行000000000000號帳戶（以下稱系爭帳戶）之存摺
    、提款卡、密碼交予年籍姓名不詳之「江小姐」及其所屬之
    詐欺集團使用，幫助該詐欺集團成員從事以詐欺取財之犯行
    詐財之使用。該詐欺集團即為下列詐欺行為：(一)於95年11月
    7 日，撥打電話予甲○○，佯稱知悉其居住所，要求匯款給
    伊，不然要對其不利等語，致甲○○陷於錯誤，而於同日20
    時許，匯款新台幣（以下同）2 萬3473元至被告系爭帳戶；
    (二)於95年11月7 日14時30分許，丙○○上網與自稱「西娜」
    之女子聊天，「西娜」佯稱須查證其身分是否為警察等語，
    致丙○○不疑有他，按指示操作ATM 提款機而匯款4321元至
    被告系爭帳戶。因認被告涉有刑法第30條、339 條第1 項之
    幫助詐欺取財罪嫌。
三、按「犯罪事實應依證據認定之，無證據不得認定犯罪事實」
    、「不能證明被告犯罪者，應諭知無罪之判決」，刑事訴訟
    法第154 條第2 項、第301 條第1 項分別定有明文。申言之
    ，犯罪事實之認定應憑證據，如未能發現相當證據，或證據
    不足以證明，自不能以推測或擬制之方法，作為裁判基礎（
    最高法院40年台上字第86號判例意旨參照）；且認定犯罪事
    實所憑之證據，雖不以直接證據為限，間接證據亦包括在內
    ，然而無論直接證據或間接證據，其為訴訟上之證明，須於
    通常一般之人均不致有所懷疑，而得確信其為真實之程度者
    ，始得據為有罪之認定，倘其證明尚未達到此一程度，而有
    合理之懷疑存在而無從使事實審法院得有罪之確信時，即應
    由法院為諭知被告無罪之判決（最高法院76年台上字第4986
    號判例意旨參照）。再者，依刑事訴訟法第161 條第1 項規
    定，檢察官對於起訴之犯罪事實，仍應負提出證據及說服之
    實質舉證責任。倘其所提出之證據，不足為被告有罪之積極
    證明，或其指出證明之方法，無從說服法院以形成被告有罪
    之心證，基於無罪推定之原則，自應為被告無罪判決之諭知
    （參照最高法院92年度台上字第128號判例意旨）。
四、本件檢察官認被告涉犯幫助詐欺取財罪嫌，係以被告將系爭
    帳戶存摺、提款卡、密碼等資料以委託空軍一號岡山站代為
    寄送到臺中市朝馬中原站之方式，交付予真實姓名年籍均屬
    不詳之「江小姐」及所屬詐騙集團。而被害人甲○○、丙○○遭不詳歹徒詐騙金錢後，將款項匯入被告所申辦系爭帳戶
    ，旋遭提領一空，顯見被告有提供其帳戶、提款卡、密碼等
    資料，以利詐騙集團遂行犯罪之犯行為其主要論據。本件被
    告於警詢、本院審理時均一致堅決否認有何幫助詐欺取財之
    犯行，辯稱：系爭帳戶是從95年5 月底左右就開戶使用了，
    因為當時工作需要薪資轉帳使用，會於95年10月13日21時30
    分許，將該帳戶存摺、提款卡、密碼利用空軍一號巴士寄送
    至臺中市朝馬中原站，是因為有一位自稱「江佩旋」的小姐
    撥電話予伊，聲稱要作問卷調查，做完問卷後過幾天，「江
    佩旋」又來電告知先前所做的問卷參加抽獎有中獎，獎金
    100 多萬元，要伊先繳6 萬2000元的稅金才可以領取，伊有
    匯了一萬元給對方，但「江佩旋」說要先把稅金繳完，才能
    發給獎金，並聲稱可以介紹其在郵局當主管的朋友幫忙辦貸
    款付稅金，但要先把金融機構的存摺、提款卡、密碼以空軍
    一號巴士寄送方式送到臺中市朝馬中原站，伊不知道為什麼
    系爭帳戶從95年10月20日起有多名不特定人匯款進來，伊所
    服務的佳展塑膠興業股份有限公司（以下稱佳展塑膠公司）
    ，先後於95年10月20日、同年11月6 日將薪資5000元、1 萬
    8848 元 撥入系爭帳戶也被盜領，伊本身也是遭詐欺的受害
    人等語（參見96年度偵字第15438 號卷第6 頁至第9 頁、本
    院卷第13頁、第59頁至第61頁）等語。經查：
（一）系爭帳戶為被告於95年5 月25日申請設立，嗣於同年11月
      7 日，有被害人甲○○、丙○○遭不詳歹徒撥打電話詐騙
      ，因而陷於錯誤分別匯款2 萬3456元（不含轉帳手續費17
      元）、4321元至系爭帳戶，旋遭提領一空等情，業經證人
      丙○○於警詢，及證人甲○○於警詢、本院審理中證述甚
      詳，並有華南商業銀行岡山分行96年2 月27日（95）華岡
      存字第040 號函檢附之系爭帳戶開戶基本資料、存款往來
      明細表及被害人甲○○所有000-00-000000 號帳戶之帳戶
      交易明細、被害人丙○○之自動櫃員機儲戶交易明細單各
      1 份在卷可憑。再系爭帳戶是被告於95年10 月13 日透過
      空軍一號巴士寄交臺中市朝馬中原站方式，交付自稱「江
      佩旋」之詐騙集團成員，除據被告於警詢、本院審理中供
      明在卷外，並有其提出之估價單1 紙附卷以佐（參見本院
      卷第21頁），均可信為真實。
（二）上開甲○○、丙○○遭不詳歹徒詐騙取財得逞，係利用被
      告所申辦之系爭帳戶資料以為掩飾。此雖不能證明被告親
      自參與詐騙或取款等直接犯罪行為，但攸關個人重要理財
      之金融帳戶、密碼等資料，遭不法之徒無端用以實施犯罪
      ，依一般常情，本難謂帳戶所有人無任何關連性。惟按現
      今社會充斥詐騙歪風，各種詐騙手法，不斷推陳出新，其
      大致犯罪結構及模式，係由詐騙集團旗下成員，透過購買
      、詐取、承租等多重管道蒐取人頭帳戶資料，再側身幕後
      ，以各種詐騙甚至恐嚇手段，使被害人匯款進入該人頭帳
      戶內，旋以轉帳或金融卡提領等方式領取所詐得之款項。
      其等詐取暴利，固成立詐欺或恐嚇取財之正犯，但既隱而
      未現，著實難以追緝。反觀以販賣或出租等方式提供帳戶
      充當人頭者，雖可獲取眼前小利，但東窗事發，依帳戶申
      辦資料，按圖索驥，循線追查，終將無所遁逃，其應成立
      詐欺或恐嚇取財之幫助犯，將以接受刑事懲罰為其代價。
      準此以言，若非眼前小利，有急迫之需求或作用，例如毒
      癮難耐或債急未還等因素，所獲利益與日後將受之刑罰，
      顯不可相提並論。職故，提供帳戶者通常為經濟窘困且屬
      欠缺家庭、社會支援之弱勢者，否則即難認有犯罪之動機
      ，應屬合情之論。
（三）對照前揭華南商業銀行岡山分行所檢附，及被告所提出系
      爭帳戶存款往來明細表可知，於本件案發前之95年6 月6
      日至11月6 日間，除8 月份匯款日期為7 日、21日；10月
      份匯款日期為11日、20日外，每月的6 日、20日，均固定
      有佳展塑膠公司匯款進入系爭帳戶之紀錄（參見96年度偵
      字第15438 號第13頁至第16頁、本院卷第22頁至第25頁）
      。此與被告供陳係為供所任職之佳展塑膠公司薪資轉帳使
      用，才於95年5 月底申請開設系爭帳戶，公司薪水於每月
      6 日、20日發給，每月20日發的5000元是借支之情相合，
      是系爭帳戶在本案發生之前，乃被告固定供公司核發薪資
      轉帳使用之重要帳戶，可以認定。此與一般貪圖眼前小利
      而提供人頭帳戶之人，所提供者若非長期無交易往來之金
      融機構帳戶，即是為供詐騙集團使用而特意前往金融機構
      申設之新開帳戶此情狀已大不相同。再者，被告前開辯稱
      ：95年10月13日寄出系爭帳戶存摺、提款卡、密碼等資料
      與自稱「江佩旋」之人後，公司於95年10月20日所發薪資
      5000元、同年11月6 日所發薪資1 萬8848元均遭詐騙集團
      盜領一空此情，亦核與前開系爭帳戶存款往來明細表所載
      內容相符。倘被告在寄交系爭帳戶之存摺、提款卡、密碼
      等資料予自稱「江佩旋」之詐騙集團成員之時，已預見該
      帳戶將遭詐騙集團作人頭帳戶使用之情，又豈有為圖依經
      驗法則而言不過數千元之區區小利，將不日即可匯入系爭
      帳戶之2 萬3848元薪資一併奉送詐騙集團之理？此外，被
      告自94年8 月份起，即進入佳展塑膠公司工作迄今，有該
      公司回函在卷可稽（參見本院卷第31頁），被告出勤狀況
      堪稱正常良好此情，另有被告提出之佳展塑膠公司95年7
      月份至同年12月份考勤表影本在卷為憑（見本院卷第19
      業正面至第20頁反面），足認被告具有正當工作及相對穩
      定收入。而遍查全卷，亦無在本件案發之95年間，可資認
      定被告有何特殊經濟困窘情事之積極事證。則依上開說明
      ，實難明瞭被告有何提供甚至出售系爭帳戶給他人使用之
      動機，被告辯稱係遭自稱「江佩旋」之詐騙集團成員託詞
      中獎100 多萬，為了辦理貸款供繳交提領獎金所必要稅金
      ，才將上開帳戶資料寄交等語，即非絕無可能。
（四）綜上所述，本件檢察官所提出之直接、間接證據，既僅能
      證明有被害人匯款至被告帳戶之事實，然無法證明被告於
      何時、地，以何代價或何方法提供其帳戶資料供詐騙集團
      使用，亦無法本於經驗法則與論理法則，以邏輯推理及演
      繹作用，據以認定被告有何提供帳戶供他人使用之行為，
      而被告所為辯解，依其個人經濟、家庭及生活情況，尚不
      能完全排除其可能性，本院難以獲致有罪判決之確切心證
      ，基於前引法文及判例意旨所揭示無罪推定之原則，被告
      犯罪即屬不能證明，應為被告無罪之諭知。
五、據上論斷，應依刑事訴訟法第301 條第1 項，判決如主文。
本案經檢察官王邦安到庭執行職務。
中    華    民    國    97    年    4     月    9    日
                  刑事第六庭    審判長法  官  曾逸誠
                                      法  官  王  琁
                                      法  官  陳思睿
以上正本證明與原本無異。
如不服本判決應於收受本判決後10日內向本院提出上訴書狀，並
應敘述具體理由，如未敘述上訴理由者，應於上訴期間屆滿後20
日內補提理由書狀於本院（均須按他造當事人之人數附繕本）「
切勿逕送上級法院」。
中    華    民    國    97    年    4     月    9     日
                                      書記官  何慧娟


司法院資訊處製作；財團法人民間司法改革基金會備份。
